臺灣新竹地方法院民事判決　九十一年簡上字第二五號
　　上　訴　人　乙○○
　　訴訟代理人　甲○○
　　　　　　　　周春櫻律師
　　被上訴人　　丙○○　　　住.
　　訴訟代理人　溫瑞鳳律師
　　複　代理人　葉麗芳　　　住.
右當事人間請求確定界址事件，上訴人對於中華民國九十一年一月九日本院竹北簡易
庭九十年度竹北簡字第一七九號第一審判決，提起上訴，本院於中華民國九十三年二
月十八日言詞辯論終結，判決如左：
    主      文
上訴駁回。
第二審訴訟費用由上訴人負擔。
    事      實
甲、上訴人方面：
一、聲明：
（一）原判決廢棄。
（二）確定上訴人所有坐落新竹縣湖口鄉○○○段波羅汶小段一八三之七地號（重測
      後為新竹縣湖口鄉○○○段八五四地號）土地，與被上訴人所有坐落同地段一
      八三之二地號（重測後為新竹縣湖口鄉○○○段第八五五地號）土地間之界址
      為如附圖所示Ｃ、Ｄ兩點之連接線。
二、陳述：除與原判決記載相同者，茲予引用外，補稱：
（一）上訴人所有坐落新竹縣湖口鄉○○○段波羅汶小段一八三之七地號（重測後為
      新竹縣湖口鄉○○○段八五四地號，以下簡稱系爭一八三之七號土地）土地，
      八十年間自被上訴人所有坐落同地段一八三之二地號（重測後為新竹縣湖口鄉
      ○○○段第八五五地號，以下簡稱系爭一八三之二號土地）分割時，其地籍調
      查表、土地面積計算表及土地複丈成果圖（其上有訴外人戊○○、己○○及被
      上訴人丙○○之印章）等相關圖說均顯示，上開兩造所有之土地係以被上訴人
      建築物（即門牌號碼為新竹縣湖口鄉○○○路四十之二號）之牆壁為界即附圖
      所示之ＣＤ連線。
（二）雖被上訴人辯稱八十年分割時係以鴨寮為界，但證人丁○○於九十年六月五日
      庭訊時證稱，地籍調查表記載以牆壁為界，一般均為以建築物牆壁為界，如以
      其他地上物為界，應會加註等語，可證被上訴人所辯與常情不符。
（三）被上訴人所有坐落於系爭一八三之二土地之建物（即新竹縣湖口鄉○○○路四
      十之二號房屋）係建於民國六十餘年，但於八十年間系爭一八三之二號土地所
      有權人戊○○、己○○始將土地分割移轉登記予被上訴人。而被上訴人辦理分
      割後即拆除鴨寮，此為被上訴人訴訟代理人所自承。被上訴人在分割取得土地
      後即將鴨寮拆除，顯見當時分割之時係以被上訴人所有之上開房屋牆壁為界，
      因而在分割後將界址外之鴨寮拆除。
（四）證人丁○○先證稱八十年六月分割時，原所有權人戊○○及己○○曾來指界，
      並以一八三之二房屋為界，所以才以指界點來測量房屋，因分割時房子都是屬
      於同一人所有；八十五年申請土地複丈，當時界址都還在。八十五年戊○○及
      己○○均有申請鑑界，當時也有立界標，我去辦保存登記時界標也還在等語。
      互核證人之證詞可明系爭土地原有經界標示，確實以被上訴人所有之建物牆壁
      為界。
（五）地籍圖重測純為地政機關基於職權提供土地測量技術之服務，並無使人民原有
      土地為增減之私權效力。原審僅依內政部土地測量局之複丈成果圖為據，忽略
      地籍調查之指界點、界址標示之設置及土地實際利用情形等實質調查結果不論
      ，顯有不妥。
（六）綜上所述，本件系爭土地之經界線係由原所有權人己○○及戊○○、被上訴人
      於八十年六月間指界後辦理分割，則兩造鄰地經界線，已經其指界為被上訴人
      所有之上開屋牆壁為界即附圖所示之ＣＤ連線。為此，依法提起上訴，請求判
      決如聲明所示。
三、證據：除引用原審提出之證物外，另提出土地租賃契約書為證。
乙、被上訴人方面：
一、聲明：上訴駁回。
二、陳述：除與原判決記載相同者，茲予引用外，補稱：
（一）若以上訴人主張之界址為準，將造成上訴人所有之系爭一八三之七號土地面積
      ，超過其應有面積達八十七平方公尺；而被上訴人所有之系爭一八三之二號土
      地面積，則將短少七十二平方公尺，殊不合理。
（二）被上訴人於民國六十餘年間即在系爭一八三之二號土地建築房屋，並在房屋旁
      以木片及浪板瓦片搭設寬約三公尺之鴨寮養鴨。八十年間系爭一八三之七號土
      地自系爭一八三之二號土地分割時，係以鴨寮之牆壁為界，並非以被上訴人之
      房屋牆壁為界，鴨寮早於民國七十餘年間已未供養鴨使用，故在八十年分割後
      被上訴人將之拆除。
（三）綜上，兩造土地之經界線應為原審認定之如附件鑑定圖所示Ａ、Ｂ兩點之連接
      線而非上訴人主張之附圖ＣＤ所示之連線，求為駁回上訴人之上訴。
三、證據：除援用第一審所提出之證據外，另提出鴨寮照片二幀為證。
    理      由
一、上訴人主張系爭一八三之七地號係上訴人所有，系爭一八三之二地號為被上訴人
    所有，而上開土地原屬於訴外人戊○○及己○○所有，於八十年間，系爭一八三
    之七號土地始分割自系爭一八三之二號土地，相鄰兩筆土地十數年來使用均相安
    無事，八十八年間上訴人辦理建物保存登記測量亦未發生越界之情，但八十九年
    重測後，發現舊地籍線，與上訴人認定之指界不符，造成上訴人之建物新竹縣湖
    口鄉○○○路四十之五號之建物，有佔用被上訴人土地之虞，兩造因經界線不明
    而生有糾紛之事實，為兩造所是認，復有土地登記謄本、八十九年地籍調查表二
    份可參，堪信為真。
二、確定界址不得以當事人之指界位置為唯一之認定標準，尚須參酌鄰地界址、舊地
    籍圖等地政資料予以確定。而原審依上訴人之聲請，先後囑請新竹縣新湖地政事
    務、內政部土地測量局，依兩造所指界址而為測量，均認上訴人所指如附圖所示
    Ｃ、Ｄ連線均偏離重測前、後之地籍線，反係被上訴人所指如附圖所示Ａ、Ｂ二
    點連接線與重測前、後地籍線相符，有履勘筆錄、土地測量局九十年六月二十八
    日所製作之鑑定書及鑑定圖可稽。且原審命土地測量局為鑑定之鑑測結果係用精
    密電子測距經緯儀，在系爭土地附近觀測設圖根點，經檢核合格後，作為該測區
    之控制點，而後以各圖根點為基點，用上列儀器分別施測系爭土地及附近各界址
    點，並計算各界址點之座標值輸入電腦，以自動繪圖儀展繪於鑑測原圖上（同重
    測前地籍圖比例尺一千二百分之一及重測後地籍圖比例尺五百分之一），然後依
    據新竹縣新湖地政事務所保管之地籍圖、地籍調查表等資料，謄展繪本案有關土
    地地籍圖經界線，與前項成果核對檢核後，測定於鑑測原圖上，亦據鑑定書載明
    ，所用方法在技術上應無何瑕疵可指，自應較單純以當事人指界後測量之方式為
    準確。且上訴人所有之上訴人所有之系爭一八三之七土地登記簿謄本之面積為三
    百十四平方公尺，被上訴人所有之系爭一八三之二土地面積為三百五十三平方公
    尺，依據附圖ＡＢ連線為界，計算兩造之面積為上訴人所有部分三百二十四平方
    公尺，較土地登記簿謄本多出十平方公尺，被上訴人部分為三百五十八平方公尺
    ，較原登記面積多出五平方公尺。但如依據上訴人所主張之以ＣＤ連線直線延伸
    至土地邊界為界，則上訴人所有之土地面積為四百零一平方公尺，較土地登記簿
    記載之面積多出八十七平方公尺，被上訴人所有之土地面積為二百八十一平方公
    尺，較原土地登記簿記載之面積短少七十二平方公尺，有新湖地政事務所土地複
    丈成果圖乙份及土地登記簿謄本二件在卷可證。
三、另於八十年分割時，依據地籍調查表所載雖係以牆壁為界，有該地籍調查表在卷
    可稽。上訴人主張該牆壁為被上訴人建物之外牆即指附圖之ＣＤ連線直線延伸至
    土地邊界，但以該連線為界，則發生上訴人所有之土地與土地登記簿謄本記載之
    面積暴增八十七平方公尺，被上訴人所有之土地較土地登記簿謄本記載面積短少
    七十二平方公尺，產生顯不公平之現象。因此，地籍調查表所記載之牆壁是否為
    被上訴人建物之牆壁，則有疑議。而被上訴人主張分割時地籍調查表所指之牆壁
    為被上訴人建物旁之鴨寮外牆，即為附圖所示之ＡＢ連線之界線，並提出分割時
    房屋旁設有寬數公尺之鴨寮照片為證，且證人戊○○亦證明確實有鴨寮之存在，
    上訴人對此亦不爭執，再參以附圖ＡＢ連線為兩造之界址，所測得之面積，較土
    地登記簿謄本所記載之面積，上訴人部分僅多出十平方公尺，被上訴人則多出五
    平方公尺，應較符合真實。因此，兩造土地之經界線應以如附圖之ＡＢ連線為界
    ，較為可採。
四、上訴人雖主張八十年分割時之地籍調查表上所載之牆壁為界即指當時存在之被上
    訴人之建物之外牆而非鴨寮云云，並舉證人丁○○於本院訊問時之證述稱，八十
    年分割時之地籍調查表所指之牆壁應為建物之外牆，如為其他地上物之外牆應會
    加註等語。然查，證人丁○○並非八十年兩造所有之土地分割時之土地測量員或
    地籍調查表之登載人員，其所為之上開證詞應出於其自身經驗推測之詞，如其所
    述推認之事實與其他證據不悖之時，尚有採信為情況證據之餘地，但本件依其所
    證，將導致本件土地之經界線落於附圖所示之ＣＤ連線上，但ＣＤ連線為界之結
    果，造成上訴人土地面積暴增及被上訴人土地面積劇減而與土地登記簿記載之土
    地面積相去甚遠，而偏離事實，已如上述，況亦不排除地籍調查表之加註有遺漏
    之情形。故證人丁○○所為之推測之詞，自難逕採為有利於上訴人主張。另上訴
    人主張其於八十八年間就其所有之坐落系爭土地之建物為保存登記測量時，並未
    發現越界之事實，但如依據附圖所示之ＡＢ連線為界，其所有之建築物將逾越界
    線約三公尺，其建築物係沿被上訴人建物之外牆所建，故ＡＢ連線並非本件土地
    之界址，而係被上訴人建物外牆之ＣＤ云云。然被上訴人八十五年間保存登記之
    測量員即為證人丁○○，然證人丁○○自始即認為八十年間之指界點為被上訴人
    建物之外牆而非離被上訴人建物之外牆約三公尺之鴨寮，故其誤認指界所憑之標
    的，所測量之結果即非正確，故難以其測量之結果推認本件之界址即在上訴人所
    主張之附圖所示ＣＤ連線。另上訴人主張因兩造之界址確實在被上訴人之建物外
    牆，而非鴨寮，故被上訴人在分割後，因鴨寮逾越經界線而拆除鴨寮云云。然查
    ，被上訴人雖不爭執在分割後之八十年間拆除鴨寮，但被上訴人亦陳稱七十餘年
    鴨寮即未供養鴨使用等語，故被上訴人在八十年間拆除久未使用之鴨寮，亦符常
    情，依此亦不能推斷鴨寮係因土地分割後越界而拆除之事實。
五、綜上，依上訴人前述指界，經鑑定結果，兩造之土地面積增減與土地登記簿謄本
    記載之面積差距較甚多，且上訴人所舉之其他旁證亦無法佐證其指界，故上訴人
    主張之以附圖ＣＤ連線之界址，無足據以認定本件界址之所在。而經土地測量局
    精密之測量鑑定，被上訴人之指界與重測前後之地籍經界線即附圖ＡＢ相符，與
    土地登記簿謄本記載之土地面積大致吻合，對兩造亦較公平，且被上訴人又能舉
    出被上訴人建物旁之鴨寮外牆等旁證，證明地籍圖經界線即附圖ＡＢ連線為兩造
    之經界線確實有所憑據，且與分割時之地籍調查表記載無違。從而，原審判決認
    定上訴人所有之系爭一八三之七地號土地，與被上訴人所有之系爭一八三之二地
    號土地間之界址，為如附件鑑定圖所示Ａ、Ｂ兩點之連接線，於法並無違誤。上
    訴意旨猶執陳詞指摘原判決不當，求予廢棄改判，為無理由，應予駁回其上訴。
六、結論：本件上訴為無理由，依民事訴訟法第四百三十六條之一第三項、第四百四
    十九條第一項、第七十八條，判決如主文
中　　　華　　　民　　　國　　九十三　　年　　　三　　　月　　　五　　　日
                                    臺灣新竹地方法院民事第庭
　　　　　　　　　　　　　　　　　　　　審判長法　官　彭洪英
　　　　　　　　　　　　　　　　　　　　　　　法　官　王鳳儀
                                              法  官  黃珮禎
右為正本係照原本作成。
本判決不得上訴。
~B法院書記官　彭連喜
中　　　華　　　民　　　國　　九十三　　年　　　三　　　月　　　五　　　日
